【裁判字號】    85,重訴,390
【裁判日期】    920905
【裁判案由】    拆除地上物
【裁判全文】
臺灣臺南地方法院民事判決  八十五年度重訴字第三九○號
    原      告    台南縣六甲鄉公所
    法定代理人    尤榮智
    訴訟代理人    鄭慶海律師
    複  代理人    邱玲子律師
                  甲○○律師
    被      告    台南縣政府        設台南縣新營市○○路三六號
    法定代理人    蘇煥智      .
    訴訟代理人    戊○○      .
    被      告    陸軍總司令部      設桃園縣龍潭郵政九０六０一信箱
    法定代理人    霍守業      .
    訴訟代理人    曾清山律師
                  唐文騏律師
                  祁美珠律師
                  簡素霞      .
                  盧碧梓      .
右當事人間請求返還房屋事件，本院（最後言詞辯論終結日期九十二年八月二十九日
）判決如左：
    主    文
被告台南縣政府應將台南縣六甲鄉○○段四－十地號、面積參公頃捌陸捌貳平方公尺
土地上，如附圖台南縣麻豆地政事務所八十六年三月十四日複丈成果圖所示Ｕ部分磚
木造平房拆除，交還上開土地予原告。
被告陸軍總司令部應將前項土地上如前項複丈成果圖所示如附表編號Ａ、Ｂ、Ｃ、Ｄ
、Ｅ、Ｆ、Ｇ、Ｈ、Ｉ、Ｊ、Ｋ、Ｌ、Ｍ、Ｎ、Ｏ、Ｐ、Ｑ、Ｒ、Ｓ、Ｔ、Ｖ、Ｗ等
建物拆除，並交還上開土地予原告。
訴訟費用由被告負擔。
本判決第一項、第二項於原告以新台幣貳仟佰零玖萬元供擔保後，得假執行。但被
告如於執行標的物交付前，以新台幣陸仟玖佰貳拾柒萬玖仟肆佰陸拾貳元供擔保，得
免為假執行。
    事    實
甲、原告方面：
一、聲明：求為判決(一)被告台南縣政府應將坐落台南縣六甲鄉○○段四－十地號、面
    積三公頃八六八二平方公尺土地（下稱系爭土地）上，如台南縣麻豆地政事務所
    八十六年三月十四日複丈成果圖所示Ｕ部分磚木造平房拆除，交還係爭土地予原
    告  。(二)被告陸軍總司令部應將前項土地上如前開複丈成果圖所示Ａ、Ｂ、Ｃ、
    Ｄ、Ｅ、Ｆ、Ｇ、Ｈ、Ｉ、Ｊ、Ｋ、Ｌ、Ｍ、Ｎ、Ｏ、Ｐ、Ｑ、Ｒ、Ｓ、Ｔ、Ｖ
    、Ｗ所示建物等拆除，並命所轄部隊撤離交還全部土地予原告。並聲明願供擔保
    ，請准宣告假執行。
二、陳述：
  (一)系爭土地為原告所有，於民國四十四年間，被告台南縣政府為興建甲種國民兵訓
    練營區，乃向原告借用系爭土地以供興建營房，嗣於四十五年間停辦國民兵訓練
    ，被告台南縣政府竟未經原告同意，即奉台灣省政府之命，擅將系爭土地及其上
    之營房移交軍方現由被告陸軍總司令部所轄部隊進駐使用迄今。
  (二)按「借用人應於契約所定期限屆滿時返還借用物，未定期限，應依借貸之目的，
    使用完畢時返還之」，又「貸與人因不可預知之情事自己需用借用物」及「借用
    人未經貸與人同意，允許第三人使用者，貸與人得終止契約」，民法第四百七十
    條第二項、第四百七十二條第一款、第二款定有明文。本件被告台南縣政府向原
    告借用系爭土地之目的在於興建國民兵營房以訓練甲種國民兵，嗣既於四十五年
    間即停辦，應認被告台南縣政府就借用系爭土地已使用完畢，然該府卻未經原告
    同意，擅將系爭土地及地上營房建物允許軍方使用歷經四十年之久，致原告現須
    使用系爭土地從事建設以利地方繁榮之行政規劃無從實施，為此，原依上開法條
    規定，以本訴狀繕本之送達向被告台南縣政府為終止使用借貸關係之意思表示，
    並依民法第四百七十條、第七百六十七條規定行使借用物返還請求權及物上請求
    權提起本訴。
  (三)使用借貸為契約之一種，依民法第一百五十三條應經當事人雙方表示一致者始成
    立。茲系爭土地係由原告於四十四年間撥借給台南縣政府，其後該府奉台灣省政
    府之命，將系爭土地及地上營房移交被告陸軍總司令部使用，既未獲原告同意，
    且是後原告又與被告間並無就系爭土地另成立使用借貸之表示一致之情形，則被
    告主張兩造間已成立新使用借貸關係，亦非可取。
  (四)查系爭土地被告雖主張依土地法第二十六條規定，已層請行政院核准辦理撥回，
    然既未完成此項手續，為被告所自認，則被告仍屬無權占有系爭土地，原告本於
    所有權，請求遷出或請求拆除地上建物，均有理由（最高法院五十八年台上字第
    三０一二號判例意旨參照）。
  (五)被告陸軍總司令部已自認系爭土地上如附圖所示Ｕ部分磚木造平房為被告台南縣
    政府所興建外，其餘地上物均為被告陸軍總司令部所重建，而為其所有物，因此
    補正訴之聲明如訴狀所載。
  (六)又土地法第二十六條規定「各級政府機關需用公有土地時，應商同該管市縣政府
    層請行政院核准撥用」、又「公有土地之管理機關固得因撥用而變更，但公有土
    地之撥用依照土地法第二十六條規定，應由需用土地之政府機關商同該管市縣政
    府層請行政院核准，本件系爭土地之撥用既未完成此項手續，自不能謂被上訴人
    業已取得系爭土地之管理權」，亦經最高法院五十八年台上字第三０一二號著有
    判例可循。準此，公有土地之撥用，仍應由須用地之政府機關商請該管是縣政府
    層請行政院核准為取得管理權之前提要件，茲依據台南縣政府八十四年一月二十
    日八四府兵編字第一０六五九號函所載情節，顯示系爭土地於四十四年間經原告
    公所無償撥借供台南縣政府興建國民兵營舍後，因四十五年六月十五日第十八次
    軍事會議，奉總統指示國民兵停訓，國防部乃依行政院令逕與台灣省政府洽辦國
    民營舍撥交軍方使用。準此，系爭土地撥交被告使用，並非國防部或被告陸軍總
    司令部商請經由台南縣政府層請行政院核准撥用，而係由台灣省政府統一作業將
    全省各縣市之國民兵營舍與國防部協調撥用事宜，主管之台南縣政府並未涉入，
    則依上開法條及判例所示，被告主張已合法取得佔用系爭土地之權源，即非有據
    。
  (七)被告陸軍總司令部雖經依上開行政程序得以使用系爭土地，然其作業程序既與土
    地法第二十六條之規定部核，且台灣省政府撥交系爭土地與國防部調配軍方使用
    ，既未經土地所有權人之原告同意，僅能視為威權統治時期以行政權侵害土地所
    有權人權益之不當行為，被告陸軍總司令部仍屬無權占有，原告訴請交還土地，
    即無不當。至於台南縣政府已認諾原告之請求，應認原告之訴為有理由。
  (八)依據上揭台南縣政府函記載：「本府為使各單位借用各縣市國民兵營房，有所遵
    循，曾於本（四五）年九月四日擬呈，全省各縣市國民兵訓練營房具撥借民防接
    替海防部隊應行注意事項一種，已以（四五）府民兵字第八六六０八號呈報行政
    院核備，國防部亦已同意，曾以（四五）賦贈字第四八四五號令飭陸軍總司令部
    照辦在案」。第四項記載：「國防部第一次函告本府，請以桃園縣、台中市、台
    南市、花蓮縣部分國民兵營防暫借民房一－四總總隊駐用.... 本府均全部照辦
    ，合作良好。嗣于本府第四六六次委員會議通過，將本省台北縣、彰化縣、高雄
    市三地國民兵訓練營房，撥供本省社會處，籌設北、中、南三個少年感化院，以
    便收容各地少年犯。此項消息透露後，國防部又突然逕行調整民防一－三總隊駐
    地，將原桃園縣、台中市、台南市易為台北縣、彰化縣、高雄市。且未通知本府
    ，民防司令部並即指揮民防第一總隊，以快速行動，進駐台北縣營房。陸軍第三
    師亦相繼駐入，事前既不接洽，進駐後復任意取用營具，門窗玻璃亦破壞甚多，
    更自行設置門禁，對台北縣派駐並由負責看守人員，萬般阻礙，本府曾迭函請予
    遷讓，均遭拒絕。」等語，俱見訟爭土地顯係台灣省政府依據行政院命令，自行
    制定「台灣省各縣市國民兵訓練營房及營具撥借民防接徇海防部隊使用應行注意
    事項」統一調整給國防部使用後，軍方即順勢不尊重台灣省政府之職責，任意擅
    自派部隊進駐占有迄今者，其為威權時期未依法制，占用公有土地，應可證明，
    其非依土地法第二十六條規定會同主管機關台南縣政府層請行政院同意撥用之情
    ，迨可認定，依上揭最高法院判例所示，自不能認為對系爭土地取得合法占有權
    源。
  (九)此外，被告於八十六年一月二十七日民事答辯狀第四項亦自認：「被告復正層請
    行政院辦理撥用中」等情，尤可證明被告尚未依土地法第二十六條規定完成撥用
    手續，應屬無權占有，而其前此依上述各自為證之公法行為占有系爭土地，既未
    獲原告公所之同意，對被告無論自行政上或民事法律方面均不生效力。
  (十)依據調案之國防部（四五）輯輸字第一一六八號函第一、二項所載，可知於四十
    五年第十八次軍事會議，蔣總統裁示：「甲種國民兵訓練即予停辦」，為此，國
    防部在同函第三項第三款記載：擬將國民兵訓練營房撥交軍方使用，呈請行政院
    核示。對此，依據調案之行政院四十五防字第四０三０號令第二項記載：「除所
    擬第三項多於裝備交甲方使用一節，應由該部竟洽台灣省政府辦理.... 」等語
    ，凡此，已可證明原告主張：系爭土地於四十四年間，被告台南縣政府為興建甲
    種國民兵訓練營房，乃向原告借用系爭土地以供興建營房。
三、證據：提出土地登記簿、地價證明書、台南縣政府八十二年一月二十日八十二府
    兵編字第三七六四號函、內政部八十六年五月三日台（八六）內地字第八六七五
    三五五號函、會議記錄、陸軍總司令部八十六年五月二十七日（八六）傑篤五二
    八一號函、陸軍總部辦理南屏營區使用六甲鄉公所土地撥用案協調會會議記錄、
    台南縣政府八十七年六月十日八十七府財產字第一０二一四四號函、台南縣政府
    八十九年一月七日八八府財產字第三四四九號函、台南縣六甲鄉公所八十九年二
    月二十九日八九所財字第一六五四號函、內政部八十九年七月一日台（八九）內
    中第字第八九一二九一三號函、各級政府機關互相撥用公有不動產之有償與無償
    劃分原則、內政部九十年一月十九日台（九時）內中地字第九００二０四三號函
    各一份為證，並聲請訊問證人張紹源、翁再獲。
乙、被告台南縣政府方面：
一、聲明：求為判決駁回原告之訴，並願供擔保請免宣告假執行。
二、陳述：系爭土地原為被告台南縣政府所借用，惟今已經移借給被告陸軍總司令部
    。
丙、被告陸軍總司令部方面：
一、聲明：求為判決駁回原告之訴及假執行之聲請。如受不利判決，願供擔保請免宣
    告假執行。
二、陳述：
  (一)系爭土地係台灣省政府於四十五年八月十五日依行政院四十五年七月二十四日台
    防字第四０三０號令通案檢討後，撥借軍方使用，並非由同案被告台南縣政府轉
    借於軍方，原告於起訴狀亦自承奉台灣省政府之命移交軍方，顯然原告與同案被
    告台南縣政府間之使用借貸關係已消滅，另與被告陸軍總司令部間成立新使用借
    貸關係，且系爭地上建物亦大多系被告陸軍總司令部於六十六年間興建，有原告
    與被告所屬單位函文可證。
  (二)系爭土地原告起訴狀既自承台南縣政府於四十五年甲種國民兵訓練停辦後，奉台
    灣省政府之命移交軍方，顯然被告占有使用系爭土地與訓練甲種國民兵無關，而
    係因軍方需要撥借作為軍事基地使用，且系爭土地目前仍由被告所屬陸軍防空飛
    彈指揮部駐守，系台灣南部防空樞紐、指揮管制中心，地處重要，原告以「使用
    借貸之目的已完畢」及「貸與人因不可預知之情事自己需借用物」為由，終止本
    件使用借貸關係，縱能適用於台南縣政府，亦不能適用於被告。
  (三)系爭土地對被告而言非常重要，故自占有使用後一直努力與原告協調辦理「撥用
    」手續，於七十五年間層請撥用時，依內政部七十五年二月二十五日台（七五）
    內地字地三七八０八六號函示，先將營區外未使用之土地辦理分割後返還原告，
    亦經分割後雙方點交完畢，營區內所使用之土地被告與原告應再行協調，惟因多
    年來一直協調不成，故被告陸軍總司令部復於八十五年七月十二日程由國防部函
    請內政部報請行政院准予辦理無償撥用中。系爭土地雖係原告所有，惟依土地法
    第二十六條規定，被告基於國防需要仍得層請行政院核准辦理撥用，系爭土地既
    係台灣省政府依行政院命令撥借於被告使用，被告復正層請行政院辦理撥用中，
    原告在未合法終止本件使用借貸關係前，據提本訴，顯非適法。
  (四)依土地法第二十六條規定，行政院有權將公有土地撥借給任何政府機關使用，系
    爭土地係台灣省政府於四十五年八月十五日依行政院四十五年七月二十四日台防
    字第四０三０號令通案檢討後，撥借軍方使用，有台南縣政府八十四年一月二十
    日八四府兵編字第一０六五九號函可證，且依該函六記載：本案土地之使用，係
    由中央命令，台灣省政府通案作業，暫時撥借軍方使用迄今，本府（即台南縣政
    府）並未涉入，故無私自借軍方使用，亦無權責處理協調歸還事宜」，顯見系爭
    土地並非由台南縣政府擅借於被告，且被告佔用系爭土地係奉中央命令，台灣省
    政府通案作業，撥借軍方使用，足證被告佔用系爭土地有合法權源，並非無權占
    有。
三、證據：提出台南縣六甲鄉公所七十五年二月二十四日七五所財字第一九四０號函
    、陸軍防空飛彈指揮部七十五年三月十四日（七五）治平字第一一六一號函、內
    政部七十五年二月六日台（七五）內地字第三七八０八六號函、陸軍總司令部、
    六甲鄉公所土地移交接收會銜清冊、土地交還紀錄、國防部八十五年七月十二日
    錙鎧字第八五０００七四九九號函、台南縣政府八十四年一月二十日八四府兵編
    字第一０六五九號函、台灣省四十四年營建甲種國民兵訓練營房概況表、台灣省
    各縣市國民兵訓練營房及營據撥借民防接替海防部隊使用應行注意事項、台灣省
    政府撥借各縣市國民兵訓練營經過簡報、陸軍第二營管所房屋、建築物中文清冊
    、土地使用計畫圖、陸軍總司令部八十七年八月十五日（八七）傑篤七五五九號
    函、六甲鄉公所出售鄉有土地實施計畫、系爭土地被鄉民堆放貨櫃屋位置情形會
    勘紀錄各一份為證。
丁、本院依職權勘驗現場並囑託台南縣麻豆地政事務所繪製複丈成果圖，暨向台南縣
    麻豆地政事務所調閱系爭土地之原始總登記及歷年變更登記資料，復向行政院函
    調該院四十五年七月二十四日台防字第四０三０號函文。
    理由
甲、程序方面：
一、按當事人喪失訴訟能力或其法定代理人死亡或其代理權消滅者，訴訟程序在有法
    定代理人或取得訴訟能力之本人，承受其訴訟以前當然停止，民事訴訟法第一百
    七十條定有明文。本件原告及被告台南縣政府、陸軍總司令部之法定代理人於起
    訴時依序為丁○○、乙○○、丙○○，嗣於本件訴訟進行中，依序變更為尤榮智
    、蘇煥智、霍守業，兩造乃依序於八十八年十一月二十日、九十一年五月十三日
    、九十一年二月十九日具狀聲明承受訴訟，依法核無不合，先此敘明。
二、按訴狀送達後，原告不得將訴變更或追加他訴。但擴張或減縮應受判決事項之聲
    明者，或不甚礙被告之防禦及訴訟之終結者，不在此限，民事訴訟法第二百五十
    五條第一項第三款、第七款分別定有明文。本件原告起訴時原本於借貸及所有權
    之法律關係請求被告台南縣政府應將坐落台南縣六甲鄉○○段四之十號土地上所
    有之營房建物拆除，將系爭土地交還原告；另被告陸軍總司令部應命所轄部隊自
    前開營房建物撤離；及願供擔保請准宣告假執行。嗣於起訴狀送達被告後，又於
    八十六年五月二十八日具狀變更訴之聲明為：請求(一)被告台南縣政府應將坐落系
    爭土地上如台南縣麻豆地政事務所八十六年三月十四日複丈成果圖所示Ｕ部分磚
    木造平房拆除，交還該土地予原告。(二)被告陸軍總司令部應將前項土地上如前開
    複丈成果圖所示Ａ、Ｂ、Ｃ、Ｄ、Ｅ、Ｆ、Ｇ、Ｈ、Ｉ、Ｊ、Ｋ、Ｌ、Ｍ、Ｎ、
    Ｏ、Ｐ、Ｑ、Ｒ、Ｓ、Ｔ、Ｖ、Ｗ所示建物等拆除，並命所轄部隊撤離交還全部
    土地予原告。並聲明願供擔保，請准宣告假執行。核其訴訟標的並未追加或變更
    ，應屬訴之聲明之擴張，且不甚礙於被告之防禦及訴訟之終結，於法並無不合，
    應予准許，合先敘明。
三、按我國民事訴訟與行政訴訟，係由不同之裁判系統審判，民事訴訟逕向普通法院
    起訴，行政訴訟則採取訴願前置主義。私法上之爭議，由普通法院依民事訴訟程
    序審判，公法上行政處分有無違法，則由行政法院審判，惟是否為民事訴訟之範
    疇，在民事程序上應以原告起訴主張為訴訟標的之法律關係，由形式上認定之，
    而非以法院判斷之結果為依歸（最高法院八十八年度台抗字第一六八號、第三○
    一號判決意旨參照）。本件原告主張為訴訟標的之法律關係，為民法第四百七十
    條之借用物返還請求權及第七百六十七條之所有物返還請求權，從形式上審查，
    原告所主張者為私法上之法律關係，屬民事訴訟之範圍，普通法院對此事件自有
    審判權，附此敘明。。
乙、得心證之理由：
一、本件原告起訴主張：系爭坐落台南縣六甲鄉○○段四之十號土地為原告所有，於
    四十四年間，被告台南縣政府為興建甲種國民兵訓練營區，乃向原告借用系爭土
    地以供興建營房，嗣於四十五年間停辦國民兵訓練，被告台南縣政府與原告間之
    使用借貸關係應認已經終止，惟被告台南縣政府竟未經原告同意，即擅將系爭土
    地及其上之營房移交軍方現由被告陸軍總司令部所轄部隊進駐使用迄今，致原告
    現須使用系爭土地從事建設以利地方繁榮之行政規劃無從實施，而被告陸軍總司
    令部占有使用系爭土地，並非國防部或被告陸軍總司令部商請經由台南縣政府層
    請行政院核准撥用，而係由台灣省政府統一作業將全省各縣市之國民兵營舍與國
    防部協調撥用事宜，主管之台南縣政府並未涉入，則依土地法第二十六條及最高
    法院五十八年台上字第三０一二號判例意旨，被告陸軍總司令部取得佔用系爭土
    地顯未經合法之撥用程序，應屬無權占有，查系爭土地上目前仍有被告台南縣政
    府所建如附圖複丈成果圖所示Ｕ部分磚木造平房，及被告陸軍總司令部所建如前
    開複丈成果圖所示Ａ、Ｂ、Ｃ、Ｄ、Ｅ、Ｆ、Ｇ、Ｈ、Ｉ、Ｊ、Ｋ、Ｌ、Ｍ、Ｎ
    、Ｏ、Ｐ、Ｑ、Ｒ、Ｓ、Ｔ、Ｖ、Ｗ所示等建物，為此，爰以起訴狀繕本之送達
    向被告台南縣政府為終止使用借貸關係之意思表示，並依民法第四百七十條、第
    七百六十七條規定行使借用物返還請求權及物上請求權提起本訴，請求(一)被告台
    南縣政府應將坐落系爭土地上如台南縣麻豆地政事務所八十六年三月十四日如附
    圖複丈成果圖所示Ｕ部分磚木造平房拆除，交還土地予原告。(二)被告陸軍總司令
    部應將前項土地上如前開複丈成果圖所示Ａ、Ｂ、Ｃ、Ｄ、Ｅ、Ｆ、Ｇ、Ｈ、Ｉ
    、Ｊ、Ｋ、Ｌ、Ｍ、Ｎ、Ｏ、Ｐ、Ｑ、Ｒ、Ｓ、Ｔ、Ｖ、Ｗ所示建物等拆除，並
    交還全部土地予原告等語（按原告聲明雖記載：被告應命所轄部隊撤離，惟此本
    為被告機關之職權，且本件為民事請求，原告並表明本於所有權之法律關係請求
    被告拆屋還地，衡情該用語應係為請求騰空之表示，附此敘明）。
二、被告台南縣政府則以：系爭土地原確為被告台南縣政府向原告借用，惟被告於四
    十五年間已奉台灣省政府之命移借給被告陸軍總司令部使用等語，資為抗辯。
三、被告陸軍總司令部辯稱：(一)依土地法第二十六條規定，行政院有權將公有土地撥
    借給任何政府機關使用，系爭土地係台灣省政府於四十五年八月十五日依行政院
    四十五年七月二十四日台防字第四０三０號令通案檢討後，撥借軍方使用，並非
    由同案被告台南縣政府轉借於軍方，原告與同案被告台南縣政府間之使用借貸關
    係於撥借時已消滅，另與被告陸軍總司令部成立新的使用借貸關係，且被告佔用
    系爭土地係奉中央命令，台灣省政府通案作業，撥借軍方使用，足證被告佔用系
    爭土地有合法權源，並非無權占有。(二)系爭土地原告起訴狀既自承台南縣政府於
    四十五年甲種國民兵訓練停辦後，奉台灣省政府之命移交軍方，顯然被告占有使
    用系爭土地與訓練甲種國民兵無關，而係因軍方需要撥借作為軍事基地使用，且
    系爭土地目前仍由被告所屬陸軍防空飛彈指揮部駐守，系台灣南部防空樞紐、指
    揮管制中心，地處重要，原告以「使用借貸之目的已完畢」及「貸與人因不可預
    知之情事自己需借用物」為由，終止本件使用借貸關係，縱能適用於台南縣政府
    ，亦不能適用於被告。(三)系爭土地雖係原告所有，惟依土地法第二十六條規定，
    被告基於國防需要仍得層請行政院核准辦理撥用，系爭土地既係台灣省政府依行
    政院命令撥借於被告使用，被告復正層請行政院辦理撥用中，原告在未合法終止
    本件使用借貸關係前，遽提本訴，顯非適法等語。
四、原告主張：系爭坐落台南縣六甲鄉○○段四之十號土地為原告所有，於四十四年
    間，被告台南縣政府為興建甲種國民兵訓練營區，乃向原告借用系爭土地以供興
    建營房，嗣於四十五年間停辦國民兵訓練，向原告借用系爭土地之借貸目的已經
    完成，與原告間之借貸關係已經終止，被告台南縣政府嗣奉台灣省政府命令將系
    爭土地及其上之營房移交軍方現由被告陸軍總司令部所轄部隊進駐使用迄今，系
    爭土地上目前仍有被告台南縣政府所建如附圖複丈成果圖所示Ｕ部分磚木造平房
    ，及被告陸軍總司令部所建如前開複丈成果圖所示Ａ、Ｂ、Ｃ、Ｄ、Ｅ、Ｆ、Ｇ
    、Ｈ、Ｉ、Ｊ、Ｋ、Ｌ、Ｍ、Ｎ、Ｏ、Ｐ、Ｑ、Ｒ、Ｓ、Ｔ、Ｖ、Ｗ等建物等事
    實，業據提出土地登記簿、台南縣政府八十二年一月二十日八十二府兵編字第三
    七六四號函、內政部八十六年五月三日台（八六）內地字第八六七五三五五號函
    、會議記錄、陸軍總司令部八十六年五月二十七日（八六）傑篤五二八一號函、
    陸軍總部辦理南屏營區使用六甲鄉公所土地撥用案協調會會議記錄、台南縣政府
    八十七年六月十日八十七府財產字第一０二一四四號函、台南縣政府八十九年一
    月七日八八府財產字第三四四九號函、台南縣六甲鄉公所八十九年二月二十九日
    八九所財字第一六五四號函、內政部八十九年七月一日台（八九）內中第字第八
    九一二九一三號函、內政部九十年一月十九日台（九十）內中地字第九００二０
    四三號函各一份為證，並經本院偕同台南縣麻豆地政事務所至現場勘驗，並製有
    複丈成果圖附卷可參，復為被告等所不爭執，自堪信為真實。
五、以無權占有為原因，請求返還土地者，占有人對土地所有權存在之事實無爭執，
    而僅以非無權占有為抗辯者，土地所有權人對其土地被無權占有之事實無舉證責
    任，占有人自應就其取得占有係有正當權源之事實證明之（最高法院八十五年度
    台上字第一一二０號判決意旨參照）。本件系爭土地為上訴人所有，有土地登記
    簿謄本及所有權影本在卷可稽。本件原告又主張：被告陸軍總司令部占有系爭土
    地並未依土地法第二十六條規定與台南縣政府協商後層請行政院核准完成撥用程
    序，對於系爭土地無占有權源等語，為被告陸軍總司令部所否認，並以前揭情詞
    置辯，是本件兩造首應審酌者為：被告陸軍總司令部占有使用系爭土地是否已經
    土地法規定完成撥用程序而有合法之占有權源？經查：
  (一)按土地法所稱公有土地，為國有土地、省有土地、市縣有土地或鄉鎮有土地；中
    華民國領域內之土地，屬於中華民國人民全體，其經人民依法取得所有權者，為
    私有土地，土地法第四條、第十條第一項分別定有明文。公有土地管理辦法第四
    條規定：「曾經省市縣或鄉鎮依法呈准使用收益之公有土地，為省市縣或鄉鎮有
    土地。其餘均為國有土地。省市縣或鄉鎮依法取得或徵收之土地，為省市縣或鄉
    鎮有土地。依法沒收暨由國家徵收或依法應屬國家之土地，為國有土地。查本件
    系爭土地之所有權人登記為六甲鄉，有原告提出之土地登記簿一件為證，屬公有
    土地，堪可認定。
  (二)次按土地法於十九年六月三十日即已制定施行，三十五年四月二十九日修正時，
    更增訂二十六條規定：「各級政府機關需用公有土地時，應商同該管市縣政府層
    請行政院核准撥用」。又「公有土地之管理機關固得因撥用而變更，但公有土地
    之撥用依照土地法第二十六條規定，應由需用土地之政府機關商同該管市縣政府
    層請行政院核准，本件系爭土地之撥用既未完成此項手續，自不能謂被上訴人業
    已取得系爭土地之管理權」，亦經最高法院五十八年台上字第三０一二號著有判
    例可循。
  (三)系爭土地為台南縣六甲鄉所有，由原告所管理，嗣原告於四十四年間借予被告台
    南縣政府使用，四十五年間，被告台南縣政府又奉台灣省政府之命，將系爭土地
    移交予被告陸軍總司令部使用迄今，為原告於起訴狀所自認（見八十五年十二月
    十二日起訴狀），當年借用、移交之詳細過程，因相關文件均已銷毀而不可考，
    為兩造所不爭執，惟據原告提出被告台南縣政府八十四年一月二十四日八四府兵
    編字第一０六五九號函載說明第三項：「本案撥借之土地（六甲鄉○○段四－十
    號）係於民國四十四年間六甲鄉公所無償提供本府興建國民兵營舍（四十四年十
    月十日完工），四十五年六月十五日第十八次軍事會議，奉總統指示：甲種國民
    兵停訓，四十五年八月十五日台灣省政府通案作業，並准國防部（四五）輯輸字
    第一六００號函將甲種國民兵訓練營房、營具等『撥借』民防接替海防部隊使用
    」等語，足認被告台南縣政府當初占有系爭土地，係向原告借用取得，並未層請
    行政院核准撥用，則原告對於系爭土地之使用權利仍尚存在。嗣被告陸軍總司令
    部占有系爭土地，固係因國民兵停訓，因台灣省政府依行政院核准國防部（四五
    ）輯輸字第一六００號函通案作業，而接管營房進駐使用迄今，惟經本院函向行
    政院調閱上開國防部函文記載內容：「甲種國民兵訓練擬自本月十九日第二期結
    訓後不再繼續辦理併擬作左列處置：1.擔任甲種國民兵訓練之各團管區幹部隊撤
    銷後之軍方幹部與士兵儘先編於民防接替海防部隊；2.各縣市訓練營之行政人員
    由台灣省政府另予安置；3.甲種國民兵訓練營房及營具與軍毯、蚊帳、服裝等，
    撥給民防接替海防部隊使用，多餘部分請撥軍方使用。4.四十五年度甲種國民兵
    訓練預算二千五百三十一萬七千九百元移作民防擔任海防所需經費」，經簽由行
    政院核定結果：「.... 二除所擬第三項多餘裝具、撥交軍方使用一節，應由該
    部逕洽台灣省政府辦理，及第四項經費問題，仍希遵照本院台（四五）防字第（
    三八三三）號令與台灣省政府及民防司令部會商決定報核外，其餘准予照辦」，
    有國防部四十五年六月二十三日以（四五）輯輸字第一一六八號函及行政院四十
    五年七月二十四日台四十五防四０三０號函附卷足參，觀上開國防部函文內容說
    明3.，其呈請撥用範圍有「國民兵訓練營房、營具、軍毯、蚊帳、服裝」等，是
    否亦包含土地，已非無疑義。
  (四)再觀台灣省政府因行政院上開函示，雖於四十五年間通案作業，訂定「台灣省各
    縣市國民兵訓練營房及營具撥借民防接替海防部隊使用應行注意事項」，惟觀其
    第一條規定：「本省各縣市國民兵訓練營房及營具，在停訓期間依照國防部安全
    計劃案之規定暫撥借本省民防接替海防部隊使用」等語，亦稱撥借範圍為「營具
    」、「營房」，並未包含土地。
  (五)復按土地法所稱之公有土地，無論其管理、使用、收益之權係屬於省、市、縣等
    地方政府，抑或屬於區、坊、鄉、鎮等自治團體，而其所有權應專屬於國家，蓋
    地方政府係國家機關，其自身并無人格，根本上不得為權利主體，至地方自治團
    體，雖為法人，而對於公有土地行使管理、使用、收益之權，則應視為國家所付
    與（如監督寺廟條例所定荒廢寺廟由地方自治團體管理之類），不得視為所有權
    之歸屬（司法院二十七年院字第一七七六號解釋意旨參照）。再按土地法第二十
    六條及其施行法第六條之規定「各級政府機關需用公有土地時，應商同該管市縣
    政府層請行政院核准撥用」；「凡國營事業需用公有土地時，應由該事業最高級
    主管機關核定其範圍，向該管市縣政府無償撥用，但應呈經行政院核准」，所謂
    公有土地撥用，係屬使用權之讓與，並非物權之變更，乃公法行為（最高法院八
    十三年台上字第三一六號判決要旨參照）。因此，公有土地管理機關變更者，應
    囑託登記機關為管理機關變更登記，土地登記規則第一百五十一條亦定有明文。
    本件系爭土地之管理人迄今仍登記為原告名義，有土地登記簿謄本附卷可稽，被
    告台南縣政府亦稱：「.... 依照行政慣例，如果是有償撥用的話，會把土地所
    有權移轉過去，無償撥用的話，應該要依據土地法的規定不移轉所有權，只把管
    理者的使用權移交.... 」、「有償撥用管理機關會在謄本上變更為所有權人，
    無償撥用則只變更管理人名稱.... 」等語（見九十二年八月一日言詞辯論筆錄
    ），則當時國防部呈請行政院核准撥借範圍如包括土地部分，理當於程序完成時
    將系爭土地之管理人名稱變更登記為國防部或被告陸軍總司令部名義，卻未為之
    ，益見被告陸軍總司令部就系爭土地之使用並未依土地法第二十六條完成撥用程
    序。
六、復按所有人對於無權占有或侵奪其所有物者，得請求返還之。對於妨害其所有權
    者，得請求除去之。有妨害其所有權之虞者，得請求防止之，民法第七百六十七
    條定有明文。另按借用人應於契約所定期限屆滿時，返還借用物；未定期限者，
    應於依借貸之目的使用完畢時返還之。但經過相當時期，可推定借用人已使用完
    畢者，貸與人亦得為返還之請求。借貸未定期限，亦不能依借貸之目的而定其期
    限者，貸與人得隨時請求返還借用物，民法第四百七十條定有明文。本件被告台
    南縣政府借用系爭土地係為作國民兵訓練使用，為兩造所不爭執，已如前述，而
    國民兵訓練嗣既於四十五年間停訓，則被告台南縣政府向原告借用系爭土地之使
    用目的即已完成，依上揭規定，被告台南縣政府本應於當時將系爭土地返還原告
    ，且被告台南縣政府向原告借用系爭土地又未定有期限，依前開說明，原告亦得
    隨時請求返還，今原告已起訴狀繕本之送達向被告台南縣政府為終止借貸關係之
    意思表示，自無不合。另被告陸軍總司令部於四十五年間占有使用系爭土地，並
    未依土地法完成撥用程序，又未提出任何證據足資證明與原告間有合意成立借貸
    關係，自難認與原告間已成立新的使用借貸關係，原告主張：被告等占有系爭土
    地，均無合法權源。
七、末按請求返還占有物之訴，固應以現在占有該物之人為被告，惟所稱占有，不惟
    指直接占有，即間接占有亦包括在內。貸與人係經由借用人維持其對借用物之事
    實上管領力，依民法第九百四十一條規定為間接占有人，不失為現在占有人（最
    高法院八十七年度台上字第二一三號判決意旨參照）。本件綜上所述，被告等占
    有系爭土地均屬無權占有，被告台南縣政府將土地交付被告陸軍總司令部使用，
    依前揭說明，應屬間接占有人，被告陸軍總司令部則為直接占有人。被告等占有
    系爭土地既均無合法權源，即屬無權占有。從而，原告本於使用借貸關係及所有
    權之法律關係，請求被告台南縣政府將系爭土地上，如附圖台南縣麻豆地政事務
    所八十六年三月十四日複丈成果圖所示Ｕ部分磚木造平房拆除，交還上開土地予
    原告。及被告陸軍總司令部應將系爭土地上如前項複丈成果圖所示如附表編號Ａ
    、Ｂ、Ｃ、Ｄ、Ｅ、Ｆ、Ｇ、Ｈ、Ｉ、Ｊ、Ｋ、Ｌ、Ｍ、Ｎ、Ｏ、Ｐ、Ｑ、Ｒ、
    Ｓ、Ｔ、Ｖ、Ｗ等建物拆除，並交還上開土地予原告，即有理由，應予准許。
八、兩造均陳明願供擔保，請准宣告假執行及免為假執行，依法核無不合，爰各酌定
    相當擔保金額，分別准許之。
九、本件事証已臻明確，兩造其餘攻擊防禦方法及証据資料，核與本件判決結果不生
    影響，不予一一論述，併予敘明。
十、本件原告之訴為有理由，並依民事訴訟法第八十五條第一項前段、第二百九十條
    第二項、第三百九十二條第二項、第三項，判決如主文。
中      華      民      國      九十二      年      九      月    五    日
                              臺灣臺南地方法院民事第一庭
~B法      官  李杭倫
右為正本係照原本作成
如對本判決上訴，須於判決送達後二十日內向本院提出上訴狀
中      華      民      國      九十二      年      九      月    五    日
~B法院書記官  陳信良
附表：
  ┌───┬──────┬───────┬───────┐
  │編號  │面積（公頃）│  構      造  │   備      註 │
  ├───┼──────┼───────┼───────┤
  │  Ａ  │零點零零一六│  加強磚造    │   水塔       │
  ├───┼──────┼───────┼───────┤
  │  Ｂ  │零點零一二零│  加強磚造    │   一層       │
  ├───┼──────┼───────┼───────┤
  │  Ｃ  │零點零九五四│  加強磚造    │   一層       │
  ├───┼──────┼───────┼───────┤
  │  Ｄ  │零點零四六四│  加強磚造    │   一層       │
  ├───┼──────┼───────┼───────┤
  │  Ｅ  │零點零二一零│  加強磚造    │   一層       │
  ├───┼──────┼───────┼───────┤
  │  Ｆ  │零點零零五一│  加強磚造    │   一層       │
  ├───┼──────┼───────┼───────┤
  │  Ｇ  │零點一八七四│  加強磚造    │   一層       │
  ├───┼──────┼───────┼───────┤
  │  Ｈ  │零點一六六五│  加強磚造    │   一層       │
  ├───┼──────┼───────┼───────┤
  │  Ｉ  │零點一六零六│  加強磚造    │   一層       │
  ├───┼──────┼───────┼───────┤
  │  Ｊ  │零點一六零六│  加強磚造    │   一層       │
  ├───┼──────┼───────┼───────┤
  │  Ｋ  │零點零零七  │  加強磚造    │   一層       │
  ├───┼──────┼───────┼───────┤
  │  Ｌ  │零點零三零七│  加強磚造    │   一層       │
  ├───┼──────┼───────┼───────┤
  │  Ｍ  │零點二六七  │  磚木造      │   平房       │
  ├───┼──────┼───────┼───────┤
  │  Ｎ  │零點三七零  │  磚木造      │   平房       │
  ├───┼──────┼───────┼───────┤
  │  Ｏ  │零點零一九六│  加強磚造    │   二層       │
  ├───┼──────┼───────┼───────┤
  │  Ｐ  │零點零一零零│  加強磚造    │   司令台     │
  ├───┼──────┼───────┼───────┤
  │  Ｑ  │零點零一七三│  加強磚造    │   一層       │
  ├───┼──────┼───────┼───────┤
  │  Ｒ  │零點零零一六│  磚木造      │   平房       │
  ├───┼──────┼───────┼───────┤
  │  Ｓ  │零點零三七二│  磚木造      │   平房       │
  ├───┼──────┼───────┼───────┤
  │  Ｔ  │零點零零七五│  木架石綿瓦  │   車棚       │
  ├───┼──────┼───────┼───────┤
  │  Ｖ  │零點零零八七│  木架石綿瓦  │   車棚       │
  ├───┼──────┼───────┼───────┤
  │  Ｗ  │零點零零零七│  加強磚造    │   一層       │
  └───┴──────┴───────┴───────┘


司法院資訊處製作；財團法人民間司法改革基金會備份。
